臺灣高等法院刑事裁定
110年度毒抗字第1628號
抗  告  人  
即  被  告  陳坤強



上列抗告人即被告因違反毒品危害防制條例案件，不服臺灣桃園
地方法院110年度毒聲字第1891號，民國110年11月8日所為強制
戒治裁定（聲請案號：臺灣桃園地方檢察署110年度毒偵字第318
9號），提起抗告，本院裁定如下：
    主  文
抗告駁回。
    理  由
一、原裁定意旨略以：抗告人即被告甲○○因施用第一、二級毒品
    案件，經原審法院以110年度毒聲字第985號裁定送觀察、勒
    戒，並於前揭執行觀察、勒戒期間，經法務部矯正署○○○○○
    （下稱○○○○○）綜合判斷認為抗告人有繼續施用毒品傾向，
    有該所民國110年10月22日函所附有無繼續施用毒品傾向證
    明書、有無繼續施用毒品傾向評估標準紀錄表在卷可佐。前
    揭資料係就抗告人之毒品犯罪司法紀錄、是否有多重毒品濫
    用、使用毒品之時間、臨床綜合評估等節為評分考量，其評
    估方法應屬周全可信，可作為抗告人確有繼續施用毒品傾向
    之憑據。且抗告人前因施用毒品案件，經送觀察、勒戒後，
    因認無繼續施用毒品之傾向，於101年11月8日執畢出所後，
    仍多次因毒品案件遭追訴，足見抗告人與施用毒品者及毒品
    環境間之親近性。故考量○○○○○出具之意見，且有前開事由
    佐證抗告人確有繼續施用毒品之傾向，爰依毒品危害防制條
    例（下稱毒品條例）第20條第2項後段規定，令抗告人入戒
    治處所施以強制戒治等語。
二、抗告意旨略以：現行毒品條例認定施用毒品者具有「病患性
    犯人」特質，並以治療「疾病」作為出發點，強調治療勝於
    處罰，而抗告人前因多次施用毒品犯行，均依毒品條例第10
    條規定論處，無機會接受機構外之完整醫療處遇，過往亦無
    實質之替代療法，但現行機構外之專職醫院已有實質替代療
    法，且依專家所述，監禁於監獄內僅能短期防止接觸毒品，
    無法實質根除施用毒品者之「心癮」，加以抗告人復有3年3
    個月有期徒刑尚待執行，服刑期間即能戒除「身癮」，惟「
    心癮」部分仍須服刑完畢重返社會時面對，若能將本次施用
    毒品之處遇撤銷，改以刑後機構外完整之醫療處遇，更能使
    抗告人在戒毒路上無縫接軌。爰請撤銷原裁定，重新評估審
    酌云云。　　
三、按觀察、勒戒後，檢察官或少年法院（地方法院少年法庭）
    依據勒戒處所之陳報，認受觀察、勒戒人無繼續施用毒品傾
    向者，應即釋放，並為不起訴之處分或不付審理之裁定；認
    受觀察、勒戒人有繼續施用毒品傾向者，檢察官應聲請法院
     裁定或由少年法院（地方法院少年法庭）裁定令入戒治處
    所 強制戒治，其期間為6個月以上，至無繼續強制戒治之必
    要 為止，但最長不得逾1年；依上開規定為觀察、勒戒或強
    制戒治執行完畢釋放後，3年後再犯第10條之罪者，適用上
    開 規定，毒品條例第20條第2項、第3項分別定有明文。又
    毒品條例業於109年1月15日修正公布，並於同年7月15日施
    行， 該條例第20條第3項之再犯期間，原係規定「5年後再
    犯」，修正後則改為「3年後再犯」；而所稱「3年後再犯」
    ，係指本次再犯（不論毒品條例修正前、後）距最近一次觀
    察、勒戒或強制戒治執行完畢釋放已逾3年者，不因其間有
    無犯施用毒品罪經起訴、判刑、執行或附命完成戒癮治療等
    之緩起訴處分而受影響。又於毒品條例修正施行前犯施用毒
    品之案件，如毒品條例修正施行後，仍在偵查中者，檢察官
    即應逕依修正後規定處理，毒品條例第35條之1第1款亦有明
    文。再者，受觀察、勒戒人有無繼續施用毒品之傾向，依觀
    察勒戒處分執行條例第8條第1項、毒品條例施行細則第12條
    第1項規定，係由醫師研判後，再由勒戒處所填具「有無繼
    續施用毒品傾向證明書」陳報。依法務部所頒布之「有無繼
    續施用毒品傾向評估標準評分說明手冊」，其評估有無繼續
    施用毒品傾向之標準，並非完全以受觀察、勒戒人勒戒後之
    結果為準，觀察、勒戒前之各種情況，仍應作為評估之依據
    。申言之，依前揭手冊所載，係以「前科紀錄與行為表現」
    、「臨床評估」、「社會穩定度」3項指標合併計算分數，
    每一大項皆有靜態因子與動態因子。先以靜態因子分數評分
    ，靜態因子分數總分在60分（含）以上為「有繼續施用毒品
    傾向」；60分以下，與動態因子分數相加，如果總分在60分
    （含）以上，亦為「有繼續施用毒品傾向」。是受觀察、勒
    戒人有無「繼續施用毒品傾向」，係依具體個案之臨床實務
    及相關事證等情綜合判定，有其相當之專業依據及標準，且
    事涉醫學專業，衡酌強制戒治之目的，係為協助施用毒品者
    戒斷毒品之心癮及身癮之一種保安處分，而上揭評估標準係
    適用於每一位受觀察、勒戒人，具一致性、普遍性、客觀性
    ，法院原則上自應尊重其專業判斷，除其評估由形式上觀察
    即有違背法令規定、擅斷濫權或其他明顯重大瑕疵等情事外
    ，尚不得任意指為違法。　　
四、經查：
　㈠抗告人前因施用毒品案件，經原審法院裁定送觀察、勒戒後
    ，因認無繼續施用毒品之傾向，而於101年11月8日觀察、勒
    戒執行完畢釋放出所，並由臺灣桃園地方檢察署檢察官以10
    1年度毒偵字第1666號為不起訴處分確定。嗣抗告人於上開
    觀察、勒戒執行完畢釋放後之3年後即108年10月25日晚間10
    時許，再為施用第一級毒品海洛因、第二級毒品甲基安非他
    命之犯行，而此次犯行係在毒品條例修正施行前所為，並於
    修正施行後仍在偵查中，檢察官即逕依毒品條例修正後之規
    定，向原審法院聲請觀察、勒戒，而經原審法院以110年度
    毒聲字第985號裁定准予將抗告人送觀察、勒戒之事實，有
    上揭刑事裁定及本院被告前案紀錄表附卷可考；而抗告人經
    送觀察、勒戒後，確有繼續施用毒品之傾向，則有○○○○○110
    年10月22日新戒所衛字第11007015480號函所附之該所附設
    勒戒處所出具之「有無繼續施用毒品傾向證明書」、「有無
    繼續施用毒品傾向評估標準紀錄表」在卷可稽。
　㈡抗告人經原審法院以裁定送○○○○○附設勒戒處所觀察、勒戒後
    ，該勒戒處所以其前科紀錄與行為表現、臨床評估及社會穩
    定度等綜合判斷後，其靜態及動態因子合計為63分，認有繼
    續施用毒品傾向乙節，有有無繼續施用毒品傾向證明書及評
    估標準紀錄表在卷為憑。又該評估係該附設勒戒處所具相關
    專業知識之醫師，依各項標準及其醫療專業，就各項評估所
    為之綜合判斷，從形式上觀察，與勒戒處所評分說明手冊規
    定並無不合，亦未見有何擅斷濫權或明顯重大瑕疵等情事，
    自得憑以判斷抗告人有無繼續施用毒品傾向之證明，而不得
    任意指為違法。職是之故，抗告人既經評估為「有繼續施用
    毒品傾向」，原審因而依毒品條例第20條第3項（原裁定漏
    載）、第2項後段之規定，裁定令抗告人入戒治處所施以強
    制戒治，經核並無違誤。　
　㈢抗告意旨雖執前詞為辯，惟毒品條例所規定之觀察、勒戒及
    強制戒治處分，其立法意旨在幫助施用毒品者戒除毒癮，該
    處分之性質非為懲戒行為人，而係為消滅行為人再次施用毒
    品之危險性，目的在戒除行為人施用毒品之身癮及心癮；觀
    察、勒戒及強制戒治係導入療程觀念，針對行為人將來之危
    險所為預防、矯治措施之保安處分，以達教化與治療之目的
    ，可謂刑罰之補充制度，從而毒品條例本身所規定之觀察、
    勒戒及強制戒治等保安處分，雖兼具剝奪自由權利之性質，
    卻有刑罰不可替代之教化治療作用。且毒品條例第20條第2
    項係屬強制規定，祇要觀察、勒戒後，經評定受觀察、勒戒
    人有繼續施用毒品傾向者，檢察官依法即應聲請法院裁定令
    入戒治處所施以強制戒治，別無例外。抗告人既有施用第一
    、二級毒品之事實，且觀察、勒戒後經評定為「有繼續施用
    毒品傾向」，自有依法施以強制戒治之必要，非可由法院斟
    酌以其他處遇方式替代之餘地。是抗告人請求撤銷原裁定，
    改以刑後機構外完整之醫療處遇云云，自無足取。又毒品條
    例所定觀察、勒戒及強制戒治重在教化治療作用，與刑罰之
    目的迥然有別，無從以有期徒刑之執行代替強制戒治。故抗
    告人以其另案尚待執行，於服刑期間即能戒除身癮為由，質
    疑本件強制戒治之必要性，容屬對兩者差異之混淆，亦難憑
    採。　
五、綜上所述，原審依檢察官之聲請，以抗告人於最近一次觀察
    、勒戒執行完畢釋放後之3年後再犯施用第一、二級毒品犯
    行，且經送觀察、勒戒後，認有繼續施用毒品之傾向，因此
    裁定令抗告人入戒治處所施以強制戒治，核其認事用法，並
    無違誤或不當。抗告意旨猶執前詞提起抗告，為無理由，應
    予駁回。　　
據上論斷，應依刑事訴訟法第412條，裁定如主文。
中　　華　　民　　國　　110 　年　　12　　月　　20　　日
　　　　　　　　　刑事第九庭  審判長法　官  潘翠雪
　　　　　　　　　　　　　　　　　  法　官  陳俞婷
　　　　　　　　　　　　　　　　　  法　官  陳信旗
以上正本證明與原本無異。
不得再抗告。
                                    書記官  董佳貞
中　　華　　民　　國　　110 　年　　12　　月　　20　　日